臺灣高雄地方法院刑事判決　　　　　　　　　　　　八十九年度訴字第二三八四號
　　公　訴　人　臺灣高雄地方法院檢察署檢察官
　　被　　　告　丙○○
　　被　　　告　甲○○
　　選任辯護人　周村來律師
　　　　　　　　周元培律師
右列被告等因違反臺灣地區與大陸地區人民關係條例等案件，經檢察官提起公訴（八
十八年度偵字第三０三一二號、第一八七八一號），本院判決如左：
    主  文
丙○○共同以違反不得使大陸地區人民非法進入臺灣地區之規定為常業，處有期徒刑
壹年拾月。
甲○○共同以違反不得使大陸地區人民非法進入臺灣地區之規定為常業，處有期徒刑
壹年拾月，緩刑伍年。
扣案結婚證共柒本（洪惠勝與董美蘭、孔月非與薛俊秋、張阿枝與鄭華瑞、乙○○與
己○○、周明聖與吳惠清、孔林非與董天兵、甲○○與吳麗欽）、海基會證明及結婚
證明書各拾壹份（張阿枝與鄭華瑞、周明聖與吳惠清、乙○○與己○○、陳春榮與鄭
芳鈴、吳志明與董顯、洪惠勝與董美蘭、孔月非與薛俊秋、黃雲妹與陳克利、辛○○
與陳明山、孔林非與董天兵、甲○○與吳麗欽）、戶籍謄本拾玖份（甲○○、吳志明
、乙○○、孔林非、黃雲妹、洪惠勝、周明聖、郭肇祥、張阿枝、辛○○、劉月蓉、
陳春榮各壹份及曾愛春、薛麗珠、孔月非各貳份）、孔林非之護照及臺灣居民往來大
陸通行證各壹本、存摺參本、帳冊貳本及相片貳拾幀均沒收。
    事  實
一、丙○○、甲○○與大陸地區人民庚○○（未經起訴）共同基於使大陸地區人民非
    法進入臺灣地區為常業、使公務員登載不實文書、行使使公務員登載不實文書之
    犯意聯絡，自民國八十七年三月間（起訴書誤為十二月間）起至八十八年五月間
    止，為使並無結婚真意之大陸地區人民陳明山、董天兵、陳賀金、己○○、董顯
    、鄭芳鈴、陳克利、吳文彬、薛俊秋、董春林、吳惠清、董德富、董錦武、鄭華
    瑞、董美蘭、吳麗欽等人（其中己○○通緝中，其餘十五人未經起訴，以下簡稱
    陳明山、董天兵等大陸地區人民）進入臺灣地區非法打工，竟分別向陳明山、董
    天兵等大陸地區人民每人收受新台幣（下同）五至十萬元之代價，另洽得亦無結
    婚真意之辛○○、孔林非、郭肇祥、乙○○、吳志明、陳春榮、黃雲妹、劉月蓉
    、孔月非、薛麗珠、周明聖、李春桃、曾愛春、張阿枝、洪惠勝等人（乙○○通
    緝中，其餘十四人未經起訴，以下簡稱辛○○、孔林非等臺灣地區人民）之同意
    ，約定每人可得三至五萬元之酬勞並免費前往大陸旅遊後，由甲○○、丙○○陪
    同分批前往大陸地區，於雙方均欠缺結婚真意之情形下，分別於附表所示時間，
    由甲○○與丙○○在福建省福州市指定辛○○、孔林非等臺灣地區人民與陳明山
    、董天兵等大陸地區人民配對辦理結婚登記手續後，分別領得福建省福州市公證
    處所發給之結婚證明書，並透過財團法人海峽交流基金會（以下簡稱海基會）之
    證明，使大陸人民陳明山、董天兵等人取得形式上之配偶地位後，復分別預先書
    立離婚協議書，以備日後之用。辛○○、孔林非等臺灣地區人民明知其等與陳明
    山、董天兵等大陸地區人民並無實質婚姻關係，竟於返台後分別與丙○○、甲○
    ○、庚○○共同基於行使使公務員登載不實文書之概括犯意，於附表所示時間，
    各執上開大陸地區所發給之結婚證明書、海基會所出具之證明，前往各自戶籍所
    在地之戶政事務所申辦與前開大陸配偶結婚之登記，使不知情之戶政事務所承辦
    人員將此等不實之事項，登載於職務上所掌資料登記文件公文書上，足以生損害
    於戶政機關對於戶籍管理之正確性。辛○○、孔林非等臺灣地區人民復承上開犯
    意，出具「大陸地區人民進入臺灣地區旅行證申請書」、「大陸地區人民進入臺
    灣地區保證書」等文件，於保證書之「與被保人關係」欄中填入「夫妻」之不實
    事項，並檢附前開戶籍謄本，以探親名義，向內政部警政署入出境管理局申請陳
    明山、董天兵等大陸地區人民進入台灣之旅行證，致不知情之該局承辦人員將前
    揭不實之結婚登記及探親事由記載於申請書上，分別核發中華民國臺灣地區旅行
    證予陳明山、董天兵等假結婚之大陸地區人民，使陳明山、董天兵等大陸地區人
    民得以於附表所示時間入境臺灣，並於通關時持前開不實之旅行證出示行使供海
    關人員查驗，足以生損害於內政部警政署入出境管理局對大陸地區人民入境管理
    之正確性。其中己○○、董顯、董天兵、陳賀金入境後，復由乙○○、吳志明、
    孔林非、陳賀金基於上述同一之犯意，執前開不實之結婚、戶籍資料及入出境許
    可證等不實文件，分別向該管派出所登記申辦流動人口，致使該承辦警員將此不
    實資料，登載於所掌「流動人口登記聯單」公文書上，足以生損害於警察機關對
    於流動人口管理之正確性。
二、案經高雄市政府警察局移送及高雄縣警察局鳳山分局報告臺灣高雄地方法院檢察
    署檢察官偵查起訴。
    理  由
一、訊據被告甲○○對於右揭犯罪事實均坦承不諱，核與同案被告乙○○、證人辛○
    ○、孔林非、郭肇祥、吳志明、陳春榮、黃雲妹、劉月蓉、孔月非、薛麗珠、周
    明聖、李春桃、曾愛春、張阿枝、陳明山、董天兵等人所證述之情節相符；被告
    丙○○則矢口否認其涉有上開犯行，辯稱被告甲○○係其房客，其只知道被告甲
    ○○從事婚姻仲介，並不知道係辦假結婚，其僅係好意幫忙接送而已，並未參與
    仲介假結婚云云。然查：
(一)被告丙○○辯稱其與辛○○、乙○○等人均不認識，其亦未在大陸開車，其去大
    陸都是自己出去玩，故相親時其並不知情云云，惟其在大陸地區負責安排辛○○
    、乙○○等人之旅館住宿事宜，並全程租車接送一節，業經證人辛○○於本院審
    理時證述無誤。又同案被告乙○○於警訊中亦供述「我先認識做直銷之甲○○，
    然後接著也認識做直銷之丙○○」、「我是於三、四年前與從事做直銷之陳先生
    （即丙○○）認識的，並於八十六年十月左右提議是否要結婚，但因為我害怕所
    以沒有回覆，接著八十七年三月份，他打電話邀我去唱歌，所以就在卡拉ＯＫ裡
    又問起我時，我就答應他」、「我們一行人被帶到飯店，大陸方面來了兩男一女
    ，我被介紹人陳先生指定要與己○○辦理結婚」、「（你們在大陸期間都是何人
    負責大陸方面？）都是甲○○負責安排與大陸人士會面」、「（丙○○負責哪些
    ？）丙○○很少說話，且均負責開車，在大陸期間均跟隨甲○○」、「（己○○
    來台後，介紹人有無給你費用？）陳先生有給我三千元車馬費」、「己○○入境
    後沒有和我同居，都是陳先生安排他的住處」等語明確。且被告丙○○於警訊中
    亦自陳其係幫忙接送，每一人可分得二萬元，至今已拿到十二萬元等語無誤，是
    被告丙○○確有仲介結婚之行為，並於一行人前往大陸時負責接送及住宿安排等
    工作，其所辯與事實不符，委無足採。
(二)法務部調查局海員調查處高雄調查站海巡部第三機動隊對被告丙○○所使用之門
    號0000000000號行動電話實施監聽，發現被告丙○○於八十八年五月
    五日與同案共犯庚○○聯絡時，曾表示「我們要把戶口遷走，如果我們不熟的地
    方，照樣會找麻煩，前一個管區一樣會給公文去，新遷的管區要熟，刑事管區我
    們也要熟的地方，我們一定還要找」、「那個山地人最沒有用，被警察一嚇什麼
    都講出來了，我講過，董德富在哪裡工作、地點、電話都不能讓他知道，如果你
    還想工作的話，就不要讓他知道，我有交代董德富了」、「山東這個事情真的很
    衰，戶口都辦好了，現在民航局在抽查，被抽到」等語，有通訊監察作業譯文報
    告在卷可憑，復有扣案「喜鵲華人新娘、外籍新娘仲介公司」之丙○○名片一枚
    可證，是被告丙○○明知被告甲○○與庚○○係從事假結婚之仲介，復參與其中
    ，且負責接送及聯絡等工作等情，已堪認定。
(三)此外，復有結婚證共七本（洪惠勝與董美蘭、孔月非與薛俊秋、張阿枝與鄭華瑞
    、乙○○與己○○、周明聖與吳惠清、孔林非與董天兵、甲○○與吳麗欽）、海
    基會證明及結婚證明書各十一份（張阿枝與鄭華瑞、周明聖與吳惠清、乙○○與
    己○○、陳春榮與鄭芳鈴、吳志明與董顯、洪惠勝與董美蘭、孔月非與薛俊秋、
    黃雲妹與陳克利、辛○○與陳明山、孔林非與董天兵、甲○○與吳麗欽）、戶籍
    謄本十九份（甲○○、吳志明、乙○○、孔林非、黃雲妹、洪惠勝、周明聖、郭
    肇祥、張阿枝、辛○○、劉月蓉、陳春榮各一份及曾愛春、薛麗珠、孔月非各二
    份）、孔林非之護照及臺灣居民往來大陸通行證各一本、甲○○之存摺三本、帳
    冊二本、相片二十幀、旅客入出境紀錄查詢單五張、乙○○與己○○之結婚登記
    申請書影本一紙、己○○、董天兵、陳賀金、董顯之流動人口登記聯單影本共五
    紙、黃雲妹與陳克利之離婚協議書影本一紙及黃雲妹與陳克利、劉月蓉與吳文彬
    之切結書影本二紙、收支明細一份、大陸居民身分證影本十七張、大陸地區進入
    臺灣地區保證書影本十三張、收款明細表三張在卷可稽，本件事證明確，被告二
    人犯行均堪認定。
二、查被告丙○○、甲○○與同案共犯庚○○三人，仲介多件兩岸人民假結婚案件，
    使多名大陸地區人民非法進入臺灣地區，而從中牟取不法暴利，其等並備置扣案
    之存摺、帳簿供記帳及匯款之用，顯係共同基於使大陸地區人民非法進入臺灣地
    區之常業犯意，並均恃此為生。是核被告丙○○、甲○○二人所為，係違反臺灣
    地區與大陸地區人民關係條例第十五條第一款，而觸犯同條例第七十九條第二項
    以使大陸地區人民非法進入臺灣地區為常業罪、刑法第二百十六條、第二百十四
    條之行使使公務員登載不實文書罪。被告丙○○、甲○○與庚○○三人與辛○○
    、孔林非等臺灣地區人民間，就以假結婚之方式，使公務員於戶籍登記資料上為
    不實登載後，復行使該登載不實之戶籍資料，進而取得登載不實之陳明山、董天
    兵等大陸地區人民之旅行證之行為，有事前之共同謀議及事後之行為分擔；而於
    取得前開登載不實之旅行證後，復交由陳明山、董天兵等大陸地區人民持以行使
    入境，就此行使登載不實公文書之行為部分亦有犯意聯絡，應分別論以共同正犯
    。其等先後多次行使使公務員登載不實文書之犯行，均時間緊接，手法相同，觸
    犯構成要件同一之罪名，顯係基於概括犯意為之，均應依連續犯之規定論以一罪
    ，並加重其刑。被告二人使公務員為不實登載後，復持該登載不實之公文書行使
    ，其二人使公務員登載不實之低度行為已為行使之高度行為所吸收，不另論罪。
    又其所犯上開二罪間，有方法目的之牽連關係，應從一重之以使大陸地區人民非
    法進入臺灣地區為常業罪處斷。爰審酌被告丙○○、甲○○二人為牟一己私利，
    從事兩岸人民假結婚手法而使大陸地區人民非法進入臺灣地區，人數高達十餘人
    ，不僅損及戶政機關及內政部警政署入出境管理局管理戶籍、入境之正確性，更
    有危害社會治安及剝奪國人就業機會之虞，惡性非輕等一切情狀，分別量處如主
    文所示之刑。另查，被告甲○○前未曾受有期徒刑以上刑之宣告，有台灣高等法
    院被告全國前案紀錄表在卷可按，因貪圖私利，一時短於思慮，致為本件犯行，
    犯後已坦承犯行，深具悔意，經此偵審教訓及刑之宣告後，應知警惕而無再犯之
    虞，本院認對被告甲○○所宣告之刑，以暫不執行為適當，併予宣告緩刑五年，
    用啟自新，並觀後效。至被告丙○○犯後猶狡飾否認犯行，顯無悔意，爰不為緩
    刑之諭知，附此敘明。
三、扣案之結婚證共七本（洪惠勝與董美蘭、孔月非與薛俊秋、張阿枝與鄭華瑞、乙
    ○○與己○○、周明聖與吳惠清、孔林非與董天兵、甲○○與吳麗欽）、海基會
    證明及結婚證明書各十一份（張阿枝與鄭華瑞、周明聖與吳惠清、乙○○與己○
    ○、陳春榮與鄭芳鈴、吳志明與董顯、洪惠勝與董美蘭、孔月非與薛俊秋、黃雲
    妹與陳克利、辛○○與陳明山、孔林非與董天兵、甲○○與吳麗欽）、戶籍謄本
    十九份（甲○○、吳志明、乙○○、孔林非、黃雲妹、洪惠勝、周明聖、郭肇祥
    、張阿枝、辛○○、劉月蓉、陳春榮各一份及曾愛春、薛麗珠、孔月非各二份）
    、孔林非之護照及臺灣居民往來大陸通行證各一本，均係同案共犯辛○○、孔林
    非等人所有，扣案存摺三本、帳冊二本及相片二十幀則為被告甲○○所有，且均
    係供大陸地區人民非法進入臺灣所用之物，業據其分別陳明在卷，均應依刑法第
    三十八條第一項第二款宣告沒收。
四、按不能證明被告犯罪者，應諭知無罪之判決，刑事訴訟法第三百零一條第一項前
    段定有明文。公訴意旨另以：被告丙○○、甲○○使上開大陸地區人民非法進入
    臺灣後，復意圖營利，居間仲介戊○○、丁○○僱用陳明山、董天兵等大陸地區
    人民從事未經許可之工作，另涉有違反臺灣地區與大陸地區人民關係條例第八十
    三條第三項、第二項之以居間介紹他人僱用大陸地區人民在台灣地區從事未經許
    可之工作為常業罪。然訊據被告丙○○、甲○○則堅決否認涉有此部分犯行，被
    告丙○○辯稱係陳明山、董天兵到臺灣來之後，其請他們去唱歌，因丁○○與戊
    ○○亦在場，雙方因此認識，但其並不知陳明山、董天兵為何會至丁○○、戊○
    ○處工作等語。經查，丁○○於八十七年十月間在高雄市○○區○○路一間卡拉
    ＯＫ店內，偶遇被告丙○○及陳明山、董天兵三人，席間陳明山、董天兵曾請丁
    ○○代找工作，並於日後主動以電話與丁○○聯絡，故為丁○○、戊○○所僱用
    ，丁○○與戊○○並未支付任何費用給被告丙○○等語，業經證人丁○○、戊○
    ○分別於警訊及本院審理中證述明確，是陳明山、董天兵二人既係主動向證人丁
    ○○、戊○○求職，而被告二人復未藉居間介紹陳明山、董天兵至證人丁○○、
    戊○○處工作而收取任何佣金以營利，自難僅因陳明山、董天兵與丁○○、戊○
    ○係由被告丙○○介紹認識，即認被告二人以居間介紹他人僱用大陸地區人民從
    事未經許可工作之犯行，此外復查無其他積極證據確有此部分犯行，揆諸上開說
    明本應為無罪之諭知，惟公訴人認此部分犯行與前揭論罪科刑部分有裁判上一罪
    之關係，爰不另為無罪之諭知，併此敘明。
據上論斷，應依刑事訴訟法第二百九十九條第一項前段，臺灣地區與大陸地區人民關
係條例第七十九條第二項，刑法第十一條前段、第二十八條、第五十六條、第二百十
六條、第二百十四條、第五十五條、第七十四條第一款、第三十八條第一項第二款，
判決如主文。
中      華      民    國      九十一      年      六    月    十七    日
                                        臺灣高雄地方法院刑事第一庭
                                            審判長法  官  林  水  城
                                                  法  官  郭  佳  瑛
                                                  法  官  謝  雨  真
右正本證明與原本無異。
如不服本判決，應於判決送達後十日內，向本院提出上訴狀。
                                                  書記官  陳  威  志
中    華    民    國      九十一      年      六      月      十八      日
附表：
┌──┬───────┬───────┬─────────┬──────┐
│編號│  假結婚人    │大陸結婚登記  │  臺灣戶籍登記時  │大陸假配偶入│
│    │              │時間          │                  │境臺灣時間  │
├──┼───────┼───────┼─────────┼──────┤
│ 一 │ 辛○○（大陸 │八十七年四月  │ 八十七年六月十一 │八十七年八月│
│    │ 配偶陳明山） │八日          │ 日               │二十一日    │
├──┼───────┼───────┼─────────┼──────┤
│ 二 │ 孔林非（大陸 │八十七年四月  │ 八十七年六月八日 │八十七年六月│
│    │ 配偶董天兵） │六日          │                  │二十五日    │
├──┼───────┼───────┼─────────┼──────┤
│ 三 │ 郭肇祥（大陸 │八十七年四月  │ 八十七年六月十二 │八十七年八月│
│    │ 配偶陳賀金） │六日          │ 日               │二十一日    │
├──┼───────┼───────┼─────────┼──────┤
│ 四 │ 乙○○（大陸 │八十七年四月  │ 八十七年六月八日 │八十七年八月│
│    │ 配偶己○○） │七日          │                  │二十一日    │
├──┼───────┼───────┼─────────┼──────┤
│ 五 │ 吳志明（大陸 │八十七年四月  │ 八十七年六月八日 │八十七年八月│
│    │ 配偶董顯）   │九日          │                  │二十一日    │
├──┼───────┼───────┼─────────┼──────┤
│ 六 │ 陳春榮（大陸 │八十七年四月  │ 八十七年七月三十 │八十七年九月│
│    │ 配偶鄭芳鈴） │九日          │ 一日             │二十四日    │
├──┼───────┼───────┼─────────┼──────┤
│ 七 │ 黃雲妹（大陸 │八十七年四月  │ 八十七年六月十一 │八十七年八月│
│    │ 配偶陳克利） │九日          │ 日               │八日        │
├──┼───────┼───────┼─────────┼──────┤
│ 八 │ 劉月蓉（大陸 │八十七年四月  │ 八十七年七月三十 │八十七年九月│
│    │ 配偶吳文彬） │九日          │ 一日             │間某日      │
├──┼───────┼───────┼─────────┼──────┤
│ 九 │ 孔月非（大陸 │八十七年十一  │ 八十七年十二月二 │八十八年三月│
│    │ 配偶薛俊秋） │月二十七日    │  十三日          │十六日      │
├──┼───────┼───────┼─────────┼──────┤
│ 十 │ 薛麗珠（大陸 │八十七年十一  │ 八十七年十二月二 │八十八年三月│
│    │ 配偶董春林） │月三十日      │     十三日       │十六日      │
├──┼───────┼───────┼─────────┼──────┤
│十一│ 周明聖（大陸 │八十七年十一  │ 八十七年十二月二 │八十八年二月│
│    │ 配偶吳惠清） │月三十日      │ 十三日           │十九日      │
├──┼───────┼───────┼─────────┼──────┤
│十二│ 李春桃（大陸 │八十七年十二  │ 八十八年一月七日 │八十八年二月│
│    │ 配偶董德富） │月一日        │                  │間某日      │
├──┼───────┼───────┼─────────┼──────┤
│十三│ 曾愛春（大陸 │八十七年十二  │ 八十七年十二月二 │八十八年三月│
│    │ 配偶董錦武） │月四日        │ 十四日           │八日        │
├──┼───────┼───────┼─────────┼──────┤
│十四│ 張阿枝（大陸 │八十八年二月  │ 八十八年三月三十 │八十八年六月│
│    │ 配偶鄭華瑞） │十日          │ 一日             │一日        │
├──┼───────┼───────┼─────────┼──────┤
│十五│ 洪惠勝（大陸 │八十八年二月  │ 八十八年四月六日 │八十八年五月│
│    │ 配偶董美蘭） │十日          │                  │二十日      │
├──┼───────┼───────┼─────────┼──────┤
│十六│ 甲○○（大陸 │八十七年十二  │ 八十八年一月八日 │八十八年二月│
│    │ 配偶吳麗欽） │月三日        │                  │十九日      │
└──┴───────┴───────┴─────────┴──────┘
附錄本案論罪科刑法條：
臺灣地區與大陸地區人民關係條例第七十九條
違反第十五條第一款規定者，處五年以下有期徒刑、拘役或科或併科新台幣五十萬元
以下罰金。
以犯前項之罪為常業者，處一年以上七年以下有期徒刑，得併科新台幣一百萬元以下
罰金。
第一項之未遂犯罰之。
刑法第二百十六條
行使第二百十條至第二百十五條之文書者，依偽造、變造文書或登載不實事項或使登
載不實事項之規定處斷。
刑法第二百十四條
明知為不實之事項，而使公務員登載於職務上所掌之公文書，足以生損害於公眾或他
人者，處三年以下有期徒刑、拘役或五百元以下罰金。
